臺灣板橋地方法院民事判決　　　　　　　96年度訴字第2361號
原　　　告　川龍金屬股印有限公司
法定代理人　乙○○
訴訟代理人　張泰昌律師
複代理人　　陳俊言律師
被　　　告　甲○○
訴訟代理人　吳志勇律師
上列當事人間請求給付買賣標的物事件，經本院於民國96年12月
19日言詞辯論終結，判決如下：
    主  文
原告之訴駁回。
訴訟費用由原告負擔。
    事實及理由
一、原告主張：緣原告於民國93年5 月5 日向被告購買鐵材，雙
    方簽訂買賣契約書約定總價款為過磅後之最後總重量，以每
    公斤新台幣（下同）13元計算，原告業已受領1,026,450 公
    斤鐵材，共值1,334,3850元。有關兩造前開貨款尾款6,343,
    850 元給付糾紛，事經鈞院94年度重訴字第274 號民事判決
    ，台灣高等法院95年度重上字第133 號民事判決及最高法院
    95年度台上字第2743號民事裁定確定在案（以下簡稱「前案
    」）。惟訴訟進行中因原告主張被告依約應尚須給付系爭H
    型規格400 x200工字鐵219 支，被告委託志律法律事務所於
    94 年12 月7 日所寄發志律字第94120701號函中，被告表明
    為促成雙方間之交易圓滿願意給付系爭H 型規格400 X200工
    字鐵219 支，故原告除清償訴訟中要求給付積欠貸款6,343,
    850 元外，尚須給付H 型規格400x200 工字鐵219 支過磅後
    所計之總公斤（約為143,226 公斤），以每公斤13元所計得
    之總價1,861,938 元，是系爭買賣契約成立。又前案訴訟遲
    滯至95年12月底才訴訟定讞確定，故被告在前開律師函中要
    求於94年12月14日前，至台北縣三重市○○路○段三號領取
    系爭短缺之工字鐵，自屬不生任何拘束原告之效力，亦無影
    響雙方買賣契約之成立。原告於96年5 月初已開票給付被告
    前開貨款尾款6,343,850 元完畢，自得對被告請求給付系爭
    工字鐵219 支（以下簡稱「系爭鋼材」）。為此，聲明：被
    告應給付原告H 型規格400 ×200 工字鐵219 支。
二、被告則以：原告與被告於93年5 月5 日訂立1 紙合約，向被
    告購買一批鐵材，其後兩造更因該買賣衍生訴訟，案經鈞院
    94年度重訴字第274 號民事判決被告勝訴在案，其後原告不
    服，陸續上訴於台灣高等法院及最高法院，惟各該上訴均已
    為各該承審法院以95年度重上字第133 號、95年度台上字第
    2743號民事判決駁回原告之上訴在案。兩造就系爭交易之處
    理及其經過被告於94年12月7 日為求順利解決兩造之交易糾
    紛，確曾委由志律法律事務所核發律師函，惟原告於收受該
    律師函後，並未有積極之動作，反倒於96年1 月9 日委由統
    領法律事務所核發乙紙律師函，內容略以「... 希函達10日
    內交付上開鋼材，逾期即為解除該部分之買賣契約」，今被
    告並未於函定期限交付，依該函之內容，原告早已解除該部
    分之合約，且解除權之行使乃形成權，一經表示，即生效力
    ，今原告既已解除兩造該部分之契約，該部分之契約，即自
    始不生效力，是以原告起訴請求被告依約履行給付系爭鋼材
    ，於法無據，聲明駁回原告之訴等語資為抗辯。
三、兩造不爭執之事實：
    原告主張其於93年5 月5 日向被告購買鐵材，雙方簽訂系爭
    買賣契約書，約定總價款為過磅後之最後總重量，以每公斤
    13元計算，原告業已受領1,026,450 公斤鐵材，共值1,334,
    3850元。有關兩造前開貨款尾款6,343,850 元給付糾紛，業
    經前案判決確定之事實，業據提出買賣契約書影本1 件為證
    （本院卷第5 、6 頁），復經本院調取本院94年度重訴字第
    274 號，臺灣高等法院95年度重上字第133 號、最高法院95
    年度台上字第2743號案卷核閱無訛，被告並無爭執，堪信為
    真正。
四、本件之爭點與法院之判斷：
    原告主張其於96年5 月初已開票給付被告貨款尾款6,343,85
    0 元完畢，被告自應給付系爭工字鐵219 支之事實，為被告
    所否認，辯稱其於94年12月7 日為求順利解決兩造之交易糾
    紛，確曾委由志律法律事務所核發律師函，惟原告於收受該
    律師函後，並未有積極之動作，卻於96年1 月9 日委由統領
    法律事務所核發乙紙律師函，通知被告應於函到10日內交付
    系爭鋼材，逾期即為解除該部分之買賣契約，被告並未於函
    定期限交付，依該函之內容，原告早已解除該部分之合約等
    語，是以，本件應審究之爭點在於系爭鋼材之買賣契約，是
    否業經原告解除？經查：
(一)按契約解除者，乃當事人一方行使解除權，使契約效力自始
    歸於消滅之意思表示也。解除權係形成權，其行使由一方當
    事人向他方當事人以意思表示為之即可。又債權人非因債務
    人遲延給付而當然取得契約解除權，必須先定相當期限催告
    其履行，如於期限內不履行時，始得解除契約。所謂催告，
    乃債權人對於債務人所為催促履行債務之意思通知，其內容
    以表明債務人應為某種給付之意旨即為已足，無須述明不於
    期限內履行債即予解除契約。「契約當事人之一方因他方遲
    延給付而催告其履行時，倘同時表明如於期限內不履行即解
    除契約，即係於催告之同時，表示附有停止條件之解除契約
    之意思表示，倘他方當事人未依限履行，則停止條件成就，
    解除契約之意思表示發生效力，毋須另為解除契約之意思表
    示。」，最高法院86年上字第2012號裁判意旨可資參照。被
    告辯稱其於94年12月7 日委由志律法律事務所核發律師函，
    惟原告於收受該律師函後，並未有積極之動作，卻於96年1
    月9 日委由統領法律事務所核發乙紙律師函，通知被告應於
    函到10日內交付系爭鋼材，逾期即為解除該部分之買賣契約
    之事實，業據提出統領法律事務所律師函影本1 紙為證（本
    院卷第20頁），該律師函載明：「一、茲據當事人川龍金屬
    股份有限公司法定代理人乙○○先生委稱：『甲○○先生就
    前於93年5 月5 日與本公司簽訂買賣契約書內載所短缺400x
    200 規格之H 型鋼材（數量計213 支），現今仍未交付與本
    公司，茲因迄今已歷2 年餘，為此特委請貴律師代函通知甲
    ○○先生，希函達10日內交付上開鋼材，逾期即為解除該部
    分之買賣契約』」，原告已催告被告履行給付系爭鋼材之義
    務，而被告迄未交付系爭鋼材，原告以上開律師函行使其解
    除契約之權，被告復無異議，原告自不得依其主張已解除之
    系爭買賣契約，請求被告給付系爭鋼材。
(二)再者，縱解除權之行使有合意解除或法定解除之別，其不同
    之處僅係在於解除權之發生原因為意定事由或法定事由，關
    於解除權行使之方法及解除後之效力並無差異；換言之，即
    使為意定解除權之行使，經表意人之意思表示到達相對人時
    ，即生契約解除效力。所謂合意解除亦稱解除契約或反對契
    約，係指契約之雙方當事人基於合意而使其間原屬有效之契
    約，歸於消滅。易言之，即為使原屬有效之契約消滅而再訂
    立契約，亦即以第二次契約解除第一次契約之謂。依契約自
    由原則，契約既因當事人雙方意思表示一致而成立，該雙方
    當事人自得再訂立契約使其間原有效存在之契約，歸於消滅
    。契約解除與合意解除，其目的雖均在消滅契約之效力，惟
    前者係單獨行為以具有解除權為必要，後者係契約，有否解
    除權，在所不問。關於其區別，最高法院63年台上字第1989
    號判例謂：「契約之合意解除與法定解除權之行使性質不同
    ，效果亦異。前者為契約行為，即以第二次契約解除第一次
    契約，其契約已全部或一部履行者，除有特別約定外，並不
    當然適用民法第259 條關於回復原狀之規定。後者為單獨行
    為，其發生效力與否端視有無法定解除原因之存在，既無待
    他方當事人之承諾，更不因他方當事人之不反對而成為合意
    解除。」可供參考。原告主張被告復於96年1 月26日委由杰
    律法律事務所所核發志律字第96012601號函，表示原告上開
    解除權之行為無理由，其不同意原告解除系爭鋼材之買賣契
    約，是兩造以每公斤13元計算，就系爭H 型規格400 ×200
    工字鐵219 支所成立之買賣契約關係仍合法存在等語，已據
    提出志律法律事務所函影本1 件為證（本院卷第31頁），被
    告雖不否認該文書之真正，惟辯稱系爭鋼材買賣契約業已解
    除等語。經查，被告委由志律法律事務所於96年1 月26日以
    志律字第96012601函，回覆原告委由統領法律務所寄發96年
    領字第96018 號函，其中內容：「... （二）經查，本人為
    促成雙方間之交易圓滿達成，曾於94年12月7 日委任吳志勇
    大律師發函貴公司，請貴公司於94年12月14日前，至三重市
    ○○路○ 段3 號領取系爭短缺之工字鐵，並請貴公司先行電
    話聯絡本人欲取貨之日，以便本人事先安排取貨等相關事宜
    ，惟貴公司於94年12月8 日收受送達後置若罔聞，核已構成
    受領遲延（民法第234 條），並亦陷於給付遲延（民法第36
    7 條），均不可歸責於本人，故貴公司欲主張解除契約，洵
    無理由。... 」，固可認為被告以其曾提出給付為由，抗辯
    原告受領遲延且給付價金遲延，故無解除契約之權。惟被告
    於上開律師函復載明：「（三）末按，自93年5 月5 日本人
    與貴公司簽訂買賣契約書以降，鋼鐵價格飆升，當時每公斤
    13元之價格如今已不可得，倘貴公司伊始能依約履行當不致
    此，本人亦無須額外增加保管、重新購置差價等相關損害。
    但本人仍願一本促成雙方間交易圓滿達成之初衷，若貴公司
    願意調整價格，貴我兩方即可即日進行議價，待價格議定後
    本人將儘速出貨，惟請於30日前以書面先行通知本公司，以
    利本公司準備交貨事宜，另亦請備妥所有費用，屆時以一手
    交錢一手交貨之方式完成前交易，尚祈貴公司於96年1 月31
    日前函覆意願，以維商誼。」，被告既無法同意以每公斤13
    元計算出售系爭鋼材之價金，需另行議定價金計算之基準，
    則可推認其真意係合意解除以每公斤13元計算，就系爭H 型
    規格400 ×200 工字鐵219 支所成立之買賣契約，而另定新
    契約。準此，縱認原告無解除系爭鋼材買賣契約之權，惟被
    告迄未履行給付系爭鋼材之義務，復表示無法同意系爭鋼材
    買賣以每公斤13元計算價金，而另為議定價金之通知，自得
    認為兩造合意解除系爭鋼材買賣契約，是原告主張其解除系
    爭鋼材之買賣契約，須經被告之同意，始發生解除權效力，
    自非的論，不足採信。
(三)綜上所述，系爭鋼材之買賣契約經兩造合意解除，原告之主
    張，自難信為真正，被告所辯，應可採信。從而，原告依系
    爭鋼材買賣契約之法律關係，請求被告給付H 型規格400 ×
    200工字鐵219 支，於法無據，應予駁回。
五、兩造其餘之攻擊防禦方法暨聲明所用之證據，核與本件判決
    之結果均不生影響，已無再予論述之必要，併此敘明。
六、訴訟費用負擔之依據：民事訴訟法第78條。
中　　華　　民　　國　　96　　年　　12　　月　　31　　日
                  民事第二庭    法　官　徐福
以上正本係照原本作成
如對本判決上訴，須於判決送達後20日內向本院提出上訴狀
中　　華　　民　　國　　96　　年　　12　　月　　31　　日
                            書記官　蕭佩宜
